臺灣高雄地方法院民事判決　　　　　　 96年度簡上字第216號
上　訴　人　甲○○
　　　　　　丁○○
　　　　　　　　　　　　2樓
　　　　　　丙○○
被上訴人　　臺灣汽車客運股份有限公司
法定代理人　己○○
訴訟代理人　乙○○
上列當事人間遷讓房屋等事件，上訴人對於中華民國96年4 月3
日本院高雄簡易庭第一審簡易判決（95年度雄簡字第9502號）提
起上訴，經本院於民國96年12月13日言詞辯論終結，判決如下：
    主      文
上訴駁回。
第一、二審訴訟費用（除撤回起訴及減縮部分外）由上訴人負擔
。
    事實及理由
一、按「數人負同一債務或有同一債權，而其給付可分者，除法
    律另有規定或契約另有訂定外，應各平均分擔或分受之」，
    民法第271 條前段定有明文，而「民事訴訟法第五十六條第
    一項所稱訴訟標的，對於共同訴訟之各人必須合一確定者，
    係指固有必要共同訴訟與類似必要共同訴訟而言。依法律之
    規定必須數人一同起訴或數人一同被訴，當事人之適格始無
    欠缺者，謂之固有必要共同訴訟。數人在法律上各有獨立實
    施訴訟之權能，而其中一起訴或一人被訴時，所受之本案判
    決依法律之規定對於他人亦有效力者，如該他人為共同訴訟
    人，即為類似必要共同訴訟。」，最高法院28年上字第2199
    號亦著有判例。本件被上訴人原依所有物返還請求權及不當
    得利之法律關係對上訴人丁○○及原審被告戊○○起訴請求
    應將門牌編號高雄市○○區○○路419 巷1 弄3 之5 號2 樓
    房屋遷讓返還，並給付如下述聲明數額之相當於租金之不當
    利得，而原審判決就此並為被上訴人全部勝訴之判決，惟被
    上訴人於本院審理中業經對上訴人全體撤回各該遷讓房屋部
    分之全部起訴，依民事訴訟法第263 條第1 項「訴經撤回者
    ，視同未起訴」之規定，本件起訴即僅餘不當得利之訴部分
    ，而本件被上訴人係請求命上訴人丁○○及原審被告戊○○
    應給付其新台幣（下同）127, 400元及自民國95年10月26日
    起至遷讓房屋之日止按月以2, 123元計算之損害金，核其等
    所負上開同一債務之給付係屬可分，依前開規定，上訴人丁○○及原審被告戊○○自應各予平均分擔，被上訴人於此本
    得擇一或共同以之為被告而為請求，且其等在法律上本各有
    獨立實施訴訟之權能，其中一人被訴時所受之本案判決亦無
    法律規定得對於他人發生效力，故上訴人丁○○及原審被告
    戊○○就此在法律上自無合一確定之必要，民事訴訟法第56
    條第1 項有關」共同訴訟人中一人之行為有利益於共同訴訟
    人者，其效力及於全體」之規定於此自無適用之餘地，今原
    審被告戊○○既未隨上訴人丁○○併同提起上訴，則無論上
    訴人丁○○對於原審命其等共同給付之判決所提起之本件上
    訴是否係非基於其個人關係之抗辯，其上訴之效力自不及於
    他共同被告之戊○○，原審被告戊○○之訴部分自因無視同
    上訴之效力而告確定，合先敘明。
二、本件被上訴人起訴主張原門牌編號高雄市○○區○○路419
    巷1 弄3 之4 號2 樓、3 之5 號2 樓、同巷7 號等房屋原均
    係伊所有（現業均已拆除），並原分配於伊所屬職員毛松青
    （上訴人甲○○之父）、閻公明（上訴人丁○○及原審被告
    戊○○之父）及張秉珪（上訴人丙○○之父）供住宿之用，
    惟毛松青、閻公明及張秉珪業早已死亡，而上訴人並非伊之
    職員，然其等於該諸建物拆除前乃無正當權源而各自占有上
    開建物繼續使用，其等就各該建物自均屬無權占有而應各予
    遷讓返還，且其等於此占有期間並各受有相當於租金之利益
    ，此自係無法律上之原因而受有之不當利得，並因此致伊權
    益受損，依法定租金之以土地申報地價年息10% 及建築物總
    價以房屋課稅現值計算結果，上訴人甲○○、丁○○及原審
    被告戊○○、丙○○自90年10月26日起至95年12月25日止應
    返還之不當利得計各為127,400 元、127,400 元、171,348
    元，為此爰依不當得利之法律關係提起本訴，請求判令：(1)
    、上訴人甲○○應給付被上訴人127,400 元及自起訴狀繕本
    送達之翌日即95年11月2 日起至清償之日止按年息5%計算之
    利息，暨自95年10月26日起至遷讓房屋之日止按月以2,123
    元計算之損害金；(2)、上訴人丁○○、原審被告戊○○應給
    付被上訴人127,400 元及及自起訴狀繕本送達之翌日即95年
    11月2 日起至清償之日止按年息5%計算之利息，暨自95 年
    10月26日起至遷讓房屋之日止，按月以2,123 元計算之損害
    金；(3)、上訴人丙○○應給付被上訴人171,348 元及及自起
    訴狀繕本送達之翌日即95年11月2 日起至清償之日止按年息
    5%計算之利息，暨自95年10月26日起至遷讓房屋之日止，按
    月以2,856 元計算之損害金；(4)、請依職權宣告假執行。
三、上訴人則均以伊等皆隨父母久居於系爭建物，而伊等之父於
    被上訴人處均已服務久遠，被上訴人請求伊等搬遷原應予以
    補助始符人情，惟被上訴人就此自始即為拒絕，致伊等無力
    遷出以另行租屋居住，此勢將令伊等流落街頭，且系爭建物
    早已老舊不堪，而建商嗣後所發予之搬遷補償費乃係體諒伊
    等之經濟情況而自願給予，此與被上訴人並無關連，伊等就
    系爭建物之使用並無何不當得利之情事等語置辯，並聲明求
    為駁回被上訴人之訴。
四、原審判決就被上訴人之聲明請求為全部勝訴之判決，上訴人
    不服提起上訴，於本院聲明求為判決：(一)、原判決廢棄；(二)
    、被上訴人第一審之訴駁回；被上訴人對上訴人之上訴則於
    本院答辯聲明求為判決：駁回上訴人之上訴。另被上訴人於
    本院審理中則減縮未到期損害金之請求期間為自95年10月26
    日起至96年5 月15日止。
五、兩造不爭執之事項：
  (一)、原門牌編號高雄市○○區○○路419巷1弄3之4號2樓、3之
      5 號2 樓、同巷7 號房屋原係被上訴人所有（現業已拆除
      ），並原分配於其職員毛松青（上訴人甲○○之父）、閻
      公明（上訴人丁○○之父）及張秉珪（上訴人丙○○之父
      ）供住宿之用，惟毛松青、閻公明及張秉珪業已死亡，而
      上訴人並非被上訴人之職員，惟仍於該諸建物拆除前占有
      上開建物。
  (二)、上開建物坐落之基地即三民區○○段第83地號於93年1月
      之申報地價為8,000元/㎡，95年1月之公告現值為32,000
      元/㎡，該土地業於96年6月27日移轉登記予張永義。
  (三)、上訴人均自上開土地買受人處取得250,000 元之搬遷費，
      並均於96年5月15日前搬遷完畢。
  (四)、上訴人甲○○、丁○○、丙○○各占有房屋之建物價值分
      為114,000 元、114,000 元、29,575元，占有土地面積分
      為17.6、17.6、39.14 ㎡。
六、本院就兩造必要爭點所為之判斷：
  (一)、上訴人於搬遷前占用系爭房屋是否為無權占有？
      按「因任職關係獲准配住宿舍，其性質為使用借貸，目的
      在使任職者安心盡其職責，是倘借用人喪失其與所屬機關
      之任職關係，當然應認依借貸之目的，已使用完畢，配住
      機關自得請求返還。故公務員因任職關係配住宿舍，於任
      職中死亡時，既喪失其與所屬機關之任職關係，依借貸目
      的應認已使用完畢，使用借貸契約因而消滅，此與一般使
      用借貸契約，借用人死亡時，貸與人僅得終止契約之情形
      尚有不同。」，最高法院91年台上字第1926號著有判例。
      原門牌編號高雄市○○區○○路419巷1弄3之4號2樓、3之
      5 號2 樓、同巷7 號房屋原係被上訴人所有，並原分配於
      其職員毛松青（上訴人甲○○之父）、閻公明（上訴人丁○○之父）及張秉珪（上訴人丙○○之父）供住宿之用，
      惟毛松青、閻公明及張秉珪均業已死亡，而上訴人並非被
      上訴人之職員惟仍於該諸建物拆除前占有上開建物已如上
      述，是上訴人等之父既均係因任職關係而獲准配住被上訴
      人所有之系爭宿舍，其性質自為使用借貸無疑，惟上訴人
      等之父既均已死亡而喪失其等與所屬機關之被上訴人之任
      職關係，依上開說明，其等就該宿舍依借貸目的應認均已
      使用完畢，該諸使用借貸契約自皆因而消滅而無待終止，
      而上訴人等既均非為被上訴人之職員，且被上訴人亦未同
      意其等繼續使用或另訂新約，上訴人自其等之父死亡之斯
      時起繼續占有系爭房屋自均屬無權占有，且被上訴人於法
      亦無給付其等搬遷補償費之義務，上訴人所辯自屬無據。
  (二)、上訴人各應給付相當於不當得利之租金若干？
      按依不當得利之法則請求返還不當得利，以無法律上之原
      因而受利益，致他人受有損害為其要件，故其得請求返還
      之範圍，應以對方所受之利益為度，非以請求人所受損害
      若干為準，無權占有他人土地，可能獲得相當於租金之利
      益為社會通常之觀念，是被上訴人抗辯其占有系爭土地所
      得之利益，僅相當於法定最高限額租金之數額尚屬可採，
      而土地法第97 條 第1 項所定「城市地方房屋之租金，以
      不超過土地及其建築物申報價額年息百分之十為限」，係
      屬強制規定，如當事人間約定之租金超過此限制，其超過
      部分無請求權，而基地租金之數額，除以基地申報地價為
      基礎外，尚須斟酌基地之位置，工商業繁榮之程度，承租
      人利用基地之經濟價值及所受利益等項，並與鄰地租金相
      比較，以為決定，並非必達申報總地價年息百分之十最高
      額，又所謂土地及建築物之總價額，土地法施行法第25條
      規定，土地價額，依法定地價；建築物價額，依該管縣市
      地政機關估定之價額。而法定地價，依土地法第148 條規
      定，係為土地所有人依該法規定所申報之地價，在平均地
      權條例施行區域，當係指土地所有人於地政機關舉辦規定
      地價或重新規定地價之時，其公告申報地價期間自行申報
      之地價，未於該期間內申報，地政機關公告之地價而言 (
      參看該條例第16條)。 至於土地公告現值，乃為直轄市及
      縣市地政機關就轄區內土地，分別區段、地目、地價等級
      ，經常調查地價動態及市價每年編製之土地現值表，經地
      價評議委員會評定後分區公告者 (同條例第46條參照)，
      與前述因規定地價或重新規定地價所公告之地價顯有不同
      （但在舉辦規定地價或重新規定地價之當年以公告地價為
      公告現值，見同條例施行細則第64條），是故都市地方房
      屋之租金，縱未超過土地公告現值及建築物評定價額總額
      年息百分十，但已超過土地申報地價 (未申報者依公告地
      價)及 建築物評定價額總額年息百分之十者，仍為法所不
      許，最高法院61年台上字第1695號、43年台上字第392 號
      、68年台上字第3071號、71年度台上字第3753號分別著有
      判例、判決。本件上訴人於前開建物拆除前乃均繼續占有
      使用，而上開建物坐落之基地即三民區○○段第83地號於
      93 年1月之申報地價為8,000 元/ ㎡，95年1 月之公告現
      值為32,000元/ ㎡，另上訴人甲○○、丁○○、丙○○各
      占有房屋之建物價值乃分為114,000 元、114,000 元、29
      ,575 元 ，占有土地面積則分為17.6、17.6、39.14 ㎡均
      已如上述，是被告占用之系爭房屋依上述既均係無權占有
      ，依社會通常之觀念，其等自均因此可能獲得相當於法定
      最高限額租金數額之租金利益而應予返還自明，而系爭房
      屋之課稅現值雖非法定之該管縣市地政機關估定之價額，
      惟其現值僅為十餘或二十餘萬元而屬偏低，被上訴人在計
      算相當租金時既願以顯低於此而有利於上訴人之課稅現值
      為計算基準，且此亦為上訴人所同意，在計算建築物價額
      時自應依此為之，則上訴人甲○○、丁○○及上訴人丙○○各所占用系爭房屋所在之土地及該建築物之總價額，依
      上開規定及說明計算結果即分為254,800 元（114,000+17
      .6 ×8,000＝254,800） 、342,695 元（29,575+39.14×
      8,000 ＝342,695） ，而上訴人就原審判決關於損害金之
      計算即依上開土地及建築物之總價額以年息10% 計算之標
      準業表明不為爭執（本院96年10月29日調查筆錄），且該
      標準核與該地區之開發現況（住宅區）、地處位置（建工
      路、大順二路附近）、公告現值（32,000元/ ㎡）及社會
      經濟狀況等情亦屬適當，則以此計算結果，上訴人甲○○
      、丁○○、丙○○自90年10月26日起至95年12月25日止應
      返還之不當利得即與原審同各為127,400 元、63,700元（
      全部金額之127,400 元減除原審被告戊○○應分擔之1/2
      部分）、171,348 元，而自95年10月26日起其等每月應付
      之相當租金即各為2,123元（甲○○：254,800×10%÷12
      ）、1,062 元（丁○○：254,800 ×10% ÷12÷2） 、2,
      856 元（丙○○：342,695 ×10% ÷12）。
七、綜上所述，上訴人使用系爭建物之權源即使用借貸契約業均
    因借貸目的完畢而皆告消滅，其等自其等之父死亡之斯時起
    繼續占有系爭房屋即自均屬無權占有，而上訴人各應給付予
    被上訴人之相當於不當得利之租金額，除其最後給付期間因
    經減縮聲明為至96年5 月15日止外核應與原審相同，從而本
    件被上訴人依不當得利之法律關係請求上訴人甲○○、丁○○、丙○○應各給付127,400 元、63,700元、171,348 元及
    均自起訴狀繕本送達之翌日即95年11月2 日起至清償之日止
    按年息5%計算之利息，暨均自95年10月26日起至96年5 月15
    日止按月以2,123 元、1,062 元、2,856 元計算之損害金即
    各14,153元、7,080 元、19,040元，依法自屬有據，原審認
    事用法尚無違誤，自應予以維持，上訴意旨指摘原判決此部
    分判命上訴人各應給付上述金額及利息為不當，求予廢棄改
    判，自為無理由，應予駁回其上訴。
八、據上論結，本件上訴為無理由，合依民事訴訟法第436 條之
    1 第3 項、第449 條第1 項、第78條，判決如主文。
中　　華　　民　　國　　96　　年　　12　　月　　27　　日
                        民事第三庭審判長法　官　朱玲瑤
                                        法　官　陳宛榆
                                        法　官　黃宏欽
正本係照原本作成。
本判決不得上訴。
中　　華　　民　　國　　96　　年　　12　　月　　27　　日
                                          書記官　陳心儀
